【裁判字號】    94,訴,474
【裁判日期】    950309
【裁判案由】    勞保
【裁判全文】
臺北高等行政法院判決
                                     94年度訴字第00474號
                              .
原      告  甲○○
訴訟代理人  孫冬生律師
被      告  勞工保險局
代  表  人  乙○（總經理）
訴訟代理人  丙○○
            庚○○
            辛○○
上列當事人間因勞保事件，原告不服行政院勞工委員會中華民國
93年12月15日勞訴字第0930052689號訴願決定，提起行政訴訟。
本院判決如下：
    主  文
原告之訴駁回。
訴訟費用由原告負擔。
    事  實
緣王光宏係於民國（下同）92年9月23日由台北市冷凍空調工程
業職業工會申報參加勞工保險之被保險人，嗣於同年11月8日因
肝硬化、肝腫瘤併門脈栓塞、呼吸衰竭死亡，其受益人即原告（
被保險人之女）於92年11月20日向被告申請被保險人王光宏之死
亡給付。案經被告審查結果，以93年5月25日保承職字第0936035
9010號函台北市冷凍空調工程業職業工會，並副知原告，略以被
保險人於92年9月23日加保時既已不能勝任一般勞作，難謂其加
保後有實際從事冷凍空調工程本業工作之事實與能力，不得由該
工會加保，乃依勞工保險條例第24條規定，自92年9月23日起取
消其被保險人資格，已繳之保險費，依同條例第16條第2項規定
不予退還。此外，原告所請被保險人王光宏之死亡給付，被告則
另以93年8月4日保給命字第09360422690號函否准所請（此部分
之處分，未據原告申請審議、提起訴願及行政訴訟）。原告對於
被告93年5月25日保承職字第09360359010號函不服，向勞工保險
監理委員會（下稱監理會）申請審議，經該會以93年9月21日（
93）保監審字第3039號審議駁回。原告仍未甘服，提起訴願，遭
決定駁回，遂向本院提起行政訴訟。茲摘敘兩造訴辯意旨如次：
甲、原告方面：
一、聲明：求為判決
１、訴願決定、審議審定及原處分（被告93年5月25日保承職字
    第09360359010號函）均撤銷。
２、訴訟費用由被告負擔。
二、陳述：
１、依行政訴訟法第4條第1項規定，原告為被保險人王光宏之女
    ，亦為其保險之受益人，依勞工保險條例第19條規定，得請
    領保險給付，由於被告取消王光宏之被保險人資格，使原告
    權益受損，依上開規定，原告自得提起本件訴訟。
２、被保險人王光宏於92年11月8日因肝硬化、肝腫瘤併門脈栓
    塞、呼吸衰竭死亡，固屬實情，但在92年10月9日住院前之
    生活、工作正常，從未發現肝硬化等症狀，自其過去所有病
    歷，可知被保險人並不知曉自己患有肝病，如已發現，亦早
    已就醫，豈有任憑病情惡化而不顧生命之理。有關被保險人
    93年3月所謂飲食不順，乃因換人工關節而發生，此乃短時
    間現象，與肝硬化等完全無關，此由其病歷即可看出。又於
    92年3月至同年9月間，相隔半年，若被保險人於92年3月發
    現肝硬化病症，豈有半年多不加診治，況其在92年4月21日
    住進財團法人長庚紀念醫院（下稱長庚醫院），同年月26日
    出院，亦未發現其確有肝硬化等症狀。被告將相隔6個月之
    不同症狀相互牽扯，實屬不當。
３、被保險人於92年9月23日由台北市冷凍空調工程業職業工會
    申報加保，因申報加保並未規定須由本人前往辦理，且其教
    育程度不高，不知如何填寫表格，遂由原告代辦，此乃正常
    現象，不能證明被保險人當時已患有重病。參照駿昌水電行
    、三助冷氣水電行、欣隆冷氣行所開出之工作證明，可證明
    被保險人於92年8、9月間，即加保前後，皆有多日在該水電
    （冷氣）行工作，足證被保險人當時身體情況良好，並非因
    病不能工作，被告未傳喚該水電（冷氣）行負責人實際調查
    被保險人之工作情形，逕稱被保險人當時已無工作能力，殊
    嫌率斷，且與證據不符。又認定事實須依證據，不能依推斷
    認定。訴願決定稱由此推斷92年9月23日加保時之身體狀況
    不良云云，顯以推測之詞認定事實，自屬不當。
４、被保險人於92年9月25日曾至協和診所，乃因其曾在該診所
    作身體檢查，是日前去看檢查結果，亦未發現有何症狀，請
    逕向該診所調取檢查報告。而因當日覺得勞累，又打1針，
    但實際僅去1次，並非兩進兩出，且時間在下午3點多，乃在
    工作之後，故被保險人並非兩次就診，且與欣隆冷氣行之工
    作證明，亦無牴觸之處，被告所稱與實際情形不符。從而，
    被保險人於92年9月23日申報加保前後曾在欣隆冷氣行等處
    工作（92年8月12日至9月25日），若其當時已病況嚴重，必
    然體力不佳，無法工作，而各商家何必花錢僱1位不能工作
    之人，可見被告所謂已不能勝任一般工作云云，純屬推測之
    詞，故原告聲請傳喚丁○○（欣隆冷氣行負責人）、戊○○
    （駿昌水電行）及己○○（和同行，原三助冷氣水電行負責
    人），查明被保險人在該水電（冷氣）行工作時之身體狀況
    、有無發現其有嚴重病況及其工作能力如何？
乙、被告方面：
一、聲明：求為判決駁回原告之訴，訴訟費用由原告負擔。
二、陳述：
１、按「年滿15歲以上，60歲以下之左列勞工，應以其雇主或所
    屬團體或所屬機構為投保單位，全部參加勞工保險為被保險
    人：七、無一定雇主或自營作業而參加職業工會者。」、「
    被保險人或其受益人，於保險效力開始後，停止前發生保險
    事故者，得依本條例規定，請領保險給付。」、「投保單位
    故意為不合本條例規定之人員辦理參加保險手續，領取保險
    給付者，保險人應依法追還；並取消該被保險人之資格。」
    、「被保險人死亡時，按其平均月投保薪資，給與喪葬津貼
    5個月。遺有配偶、子女及父母、祖父母或專受其扶養之孫
    子女及兄弟、姊妹者，並給與遺屬津貼；．．」、「本條例
    第6條第1項第7款及第8款所稱無一定雇主勞工，指經常於3
    個月內受僱於非屬同條例第1款至第5款規定之2個以上不同
    之雇主，其工作機會、工作時間、工作量、工作場所、工作
    報酬不固定者。」勞工保險條例第6條第1項第7款、第19條
    第1項、第24條、第63條及其施行細則第11條第1項分別定有
    明文。
２、被保險人王光宏係於92年9月23日由台北市冷凍空調工程業
    職業工會申報加保，旋於92年11月8日因肝腫瘤併門脈栓塞
    、肝硬化死亡，其受益人即原告檢據申請被保險人之死亡給
    付。案經被告進行訪查，雖原告告稱王光宏於92年9月23日
    加保當時身體狀況良好，曾受僱於欣隆冷氣行、三助冷氣水
    電行及駿昌水電行，從事清洗水塔、安裝冷氣及維修保養等
    工作，並提具證明書至被告處。惟據台北市冷凍空調工程業
    職業工會出具說明，告稱王光宏於92年9月23日係委由原告
    前往辦理入會加保，非親自前往加保；復經被告向中央健康
    保險局調閱王光宏於特約醫療院所之就醫紀錄，並將所調閱
    王光宏於協和診所、財團法人新光吳火獅紀念醫院（下稱新
    光醫院）及長庚醫院林口分院病歷資料送請被告特約專科醫
    師審查，其意見略以：「92年10月8日王君因黃疸第1次赴新
    光醫院門診，於同日腹部超音波檢查，診斷出肝癌合併門脈
    栓塞及肝硬化，因此明顯可知92年9月23日加保時，其身體
    狀況已符殘廢給付第46項第3等級之規定，加保當時身體狀
    況不能勝任一般勞作，且肝癌未經有效控制。」，參照長庚
    醫院林口分院93年1月6日檢送被保險人診療資料摘錄表，明
    確記載被保險人西元2003年4月21日入院，4月26日出院，因
    有高血鈣症，疑惡性腫瘤或副甲狀腺亢進等語，及新光醫院
    92年10月9日病歷紀錄，亦記載被保險人自92年3月起進食不
    順，僅能進食流質食物，且有體重急遽下降等情事，可知被
    保險人加保當時身體狀況確實不佳，應已無法勝任一般工作
    。
３、據此，被保險人王光宏於92年9月23日加保時既已不能勝任
    一般勞作，難謂其加保後有實際從事冷凍空調工程本業工作
    之能力與事實，被告乃以93年5月25日保承職字第093603590
    10號函復原告，以依勞工保險條例第24條規定，自92年9月
    23日起取消王光宏之被保險人資格，已繳之保險費依同條例
    第16條第2項規定不予返還。至原告所請死亡給付案，另案
    以93年8月4日保給命字第09360422690號函否准所請。原告
    不服上開取消王光宏加保資格之處分，向監理會申請審議，
    經該會以93年9月21日（93）保監審字第3039號審議駁回。
    原告不服，提起訴願，亦經訴願決定駁回在案。
４、本案經被告調閱王光宏之病歷資料送請被告專科醫師審查，
    認定被保險人92年9月23日加保當時身體狀況不能勝任一般
    勞作。且原告不服原處分，向監理會申請審議，亦經該會將
    全案資料送請其特約醫師審查，其意見略以：「據新光醫院
    病歷、該院病歷摘要紀錄紙及長庚紀念醫院病歷，王君於92
    年10月8日即在新光醫院被診斷為肝硬化併肝癌及肝門脈栓
    塞，92年10月9日住院病歷中述及92年3月起進食不順，最後
    只能進食流質食物，血液生化檢驗證實重度黃疸。由此推斷
    92年9月23日加保時之身體狀況不良，應無法勝任一般工作
    ．．」。甚者，於新光醫院住院病歷中更有王光宏於最近3
    個月體重減輕將近20公斤等記載，故原告所稱王光宏飲食不
    順係換人工關節而發生短期現象云云，尚待斟酌。另原告雖
    提具欣隆等3家冷氣水電行所開具之工作證明，主張王光宏
    於92年8月、9月期間身體狀況良好，並無因病不能從事工作
    之情事。然欣隆冷氣行所出具之證明書中載有王光宏於92年
    9月25日至該冷氣行工作並領有新台幣2,000元工資，惟據協
    和診所之病歷資料，王光宏於該日曾兩次自費至該診所就診
    ，是原告所提具之工作證明，亦待斟酌。
    理  由
一、本件原告據以申請審議、提起訴願及行政訴訟之被告93年5
    月25日保承職字第09360359010號函，乃被告自92年9月23日
    起取消王光宏勞保被保險人資格，及已繳保險費不予退還之
    行政處分。雖勞保投保資格係專屬被保險人一身之權利，非
    得為繼承之標的，惟本件係王光宏於92年11月8日死亡後，
    由其受益人即原告（被保險人之女）於92年11月20日向被告
    申請被保險人之死亡給付時，始遭被告以上開函取消王光宏
    之被保險人資格，斯時被保險人已死亡，無從就該處分提起
    救濟，且該處分將影響受領遺屬津貼者請領死亡給付之權利
    ，自應容許被保險人之受益人對之合法提起救濟，合先敘明
    。
二、按「年滿15歲以上，60歲以下之左列勞工，應以其雇主或所
    屬團體或所屬機構為投保單位，全部參加勞工保險為被保險
    人：一、．．七、無一定雇主或自營作業而參加職業工會者
    。八、．．。」、「勞工保險之保險費一經繳納，概不退還
    。但非歸責於投保單位或被保險人之事由所致者，不在此限
    。」、「投保單位故意為不合本條例規定之人員辦理參加保
    險手續，領取保險給付者，保險人應依法追還；並取消該被
    保險人之資格。」勞工保險條例第6條第1項第7款、第16條
    第2項及第24條分別定有明文。次按同條例施行細則第11條
    規定：「本條例第6條第1項第7款及第8款所稱無一定雇主之
    勞工，指經常於3個月內受僱於非屬同條項第1款至第5款規
    定之2個以上不同之雇主，其工作機會、工作時間、工作量
    、工作場所、工作報酬不固定者。本條例第6條第1項第7款
    及第8款所稱自營作業者，指獨立從事勞動或技藝工作，獲
    致報酬，且未僱用有酬人員幫同工作者。」。
三、本件王光宏係於92年9月23日由台北市冷凍空調工程業職業
    工會申報參加勞工保險之被保險人，嗣於同年11月8日因肝
    硬化、肝腫瘤併門脈栓塞、呼吸衰竭死亡，其受益人即原告
    （被保險人之女）於92年11月20日向被告申請被保險人王光
    宏之死亡給付。案經被告審查結果，以93年5月25日保承職
    字第09360359010號函台北市冷凍空調工程業職業工會，並
    副知原告，略以被保險人於92年9月23日加保時既已不能勝
    任一般勞作，難謂其加保後有實際從事冷凍空調工程本業工
    作之事實與能力，不得由該工會加保，乃依勞工保險條例第
    24條規定，自92年9月23日起取消其被保險人資格，已繳之
    保險費，依同條例第16條第2項規定不予退還。此外，原告
    所請被保險人王光宏之死亡給付，被告則另以93年8月4日保
    給命字第09360422690號函否准所請（此部分之處分，未據
    原告申請審議、提起訴願及行政訴訟）。原告對於被告93年
    5月25日保承職字第09360359010號函不服，申請審議、提起
    訴願均遭駁回，遂向本院提起訴訟，並以事實欄所示各節據
    為爭議。經查：
１、本案經被告調閱王光宏於協和診所、新光醫院、長庚醫院林
    口分院之就醫病歷資料，併將醫院出具之病歷摘要紀錄紙、
    診療資料摘錄表，送請其特約醫師審查，以王光宏加保當時
    之身體狀況已符殘廢給付第46項第3等級之規定，加保當時
    身體狀況不能勝任一般勞作，且肝癌未經有效控制，遂認王
    光宏加保時已不能勝任一般勞作，難謂其加保後有實際從事
    冷凍空調工程本業工作之能力與事實，不得由台北市冷凍空
    調工程業職業工會申報加保，乃核定自加保日起取消其被保
    險人資格。固非全然無見。惟本件被告於作成處分前，既經
    原告提出王光宏曾受僱於欣隆冷氣行負責人丁○○、駿昌水
    電行負責人戊○○、三助冷氣水電行負責人己○○之工作證
    明，被告自應依職權調查證據，斟酌全部陳述與調查事實及
    證據之結果，依論理及經驗法則判斷事實之真偽，並將其決
    定及理由告知當事人（行政程序法第9條、第36條及第43條
    規定參照）。
２、被告未依職權調查上開3家冷氣（水電）行所出具工作證明
    之真偽，固屬未洽。然本院依據原告之聲請，及行政訴訟法
    第133條之規定，分別於94年12月28日、95年2月8日傳喚三
    助冷氣水電行負責人己○○、欣隆冷氣行負責人丁○○到庭
    作證（駿昌水電行負責人戊○○經傳喚2次均未到庭，原告
    訴訟代理人已表明不再聲請傳喚）。據己○○、丁○○到庭
    證述其係根據請款單、免用發票收據，始分別出具「92年8
    月5日及9月23日」、「92年8月12日、22日及9月2日、19日
    、25日」僱用王光宏擔任清洗冷氣機、冷氣水塔、維修保養
    等臨時工作之證明書，然依前述王光宏之就醫病歷資料（含
    醫院出具之病歷摘要紀錄紙、診療資料摘錄表）及被告特約
    醫師之審查意見所示，王光宏之身體狀況是否堪任清洗冷氣
    水塔之粗重工作，尚非無疑，況本件經比對己○○、丁○○
    之所以出具證明書所根據之請款單、免用發票收據，及駿昌
    水電行負責人戊○○之所以出具證明書所根據之薪資袋，其
    上書寫王光宏字樣，筆跡雖屬同一人（據原告表示乃王光宏
    本人親寫之筆跡），惟此與卷附台北市冷凍空調工程業職業
    工會會員入會申請書之申請人、切結書之具切結人及委託書
    之委託人「王光宏」，其筆跡並不相同，是本件尚難遽認該
    請款單、免用發票收據、薪資袋確為王光宏提供勞務之證明
    ，從而，被告自92年9月23日起取消王光宏之被保險人資格
    及已繳保險費不予退還之處分，揆之上開規定，洵屬有據。
３、再者，王光宏係於92年9月23日由台北市冷凍空調工程業職
    業工會申報參加勞工保險為被保險人，則其投保資格必須符
    合勞工保險條例第6條第1項第7款及同條例施行細則第11條
    所定義之「無一定雇主或自營作業而參加職業工會者」之資
    格條件。經查原告所提出王光宏曾受僱於欣隆冷氣行負責人
    丁○○、駿昌水電行負責人戊○○、三助冷氣水電行負責人
    己○○從事臨時工作之證明，僅為92年8月及9月之工作證明
    ，則王光宏之投保資格，已然不符合勞工保險條例施行細則
    第11條所定「經常於『3個月』內受僱於非屬同條項第1款至
    第5款規 定之2個以上不同之雇主，其工作機會、工作時間
    、工作量、工作場所、工作報酬不固定者」之資格條件，則
    被告據此取消王光宏之被保險人資格，於法亦無不合。
四、綜上所述，原告起訴論旨，並無可採。被告93年5月25日保
    承職字第09360359010號函之處分，並無違誤，審議審定及
    訴願決定遞予維持，俱無不合。原告訴請撤銷，為無理由，
    應予駁回。
五、兩造其餘攻擊防禦方法均與本件判決結果不生影響，故不逐
    一論述，併此敘明。
據上論結，本件原告之訴為無理由，爰依行政訴訟法第98條第3
項前段，判決如主文。
中    華    民    國    95    年     3    月     9    日
                        第六庭審判長法  官  林樹埔
                                    法  官  陳鴻斌
                                    法  官  曹瑞卿
上為正本係照原本作成。
如不服本判決，應於送達後20日內，向本院提出上訴狀並表明上
訴理由，如於本判決宣示後送達前提起上訴者，應於判決送達後
20日內補提上訴理由書（須按他造人數附繕本）。
中    華    民    國    95    年     3    月     9    日
                                    書記官  方偉皓


司法院資訊處製作；財團法人民間司法改革基金會備份。
